臺北高等行政法院判決
                                      99年度訴字第2125號
                                    100年8月11日辯論終結
原      告　林振瑞
訴訟代理人　朱敏賢　律師
          　劉家全　律師
被      告　中央警察大學
代　表　人　謝秀能（校長）住同上
訴訟代理人　李育敏　律師
          　陳佳瑤　律師
複 代 理人  林盛煌　律師
上列當事人間考試事件，原告不服內政部中華民國99年8 月25日
台內訴字第0990173515號訴願決定，提起行政訴訟並為訴之追加
，本院判決如下：
    主  文
原告之訴駁回。
訴訟費用由原告負擔。
　　事實及理由
一、程序事項：
  (一)本件被告代表人侯友宜於訴訟進行中依序變更為莊德森、謝
    秀能，均已據其代表人依法具狀向本院聲明承受訴訟，核無
    不合，應予准許。
  (二)本件原告之訴，關於起訴後所追加之聲明「被告應作成原告
    得續行參加被告大學所設警佐班第二類學員訓練之行政處分
    」部分，因不符合訴之追加之合法要件，無從准許，本院另
    行裁定駁回之。
二、事實概要：
    原告為被告民國（下同）○年度警佐班第29期第2 類○班學
    員，參加99年4 月15日第2 階段第1 次「刑事法學」學科考
    試（下稱系爭考試），雖系爭考試得攜帶六法全書應考，惟
    原告所攜帶之六法全書內頁有所註記，經監考人員當場查獲
    後，認原告有舞弊考試之嫌，立即將原告所攜帶之六法全書
    收走，原告繼續完成考試。嗣案經被告於99年4 月19日召開
    第1 次訓育委員會（下稱訓委會）會議審議，認原告違反被
    告學生（員）獎懲規則（下稱獎懲規則）第15條第5 款「違
    反校訓情節重大者」之規定，決議留校察看，嗣被告重新審
    認，上開決議之法令適用有所違誤，乃於99年4 月20日召開
    第2 次訓委會會議審議，認原告違反獎懲規則第16條第12
    款「校內考試舞弊者」之規定，決議退訓，被告乃以99年4
    月20日校學字第0990002430號獎懲令（下稱原處分）予以退
    訓處分。原告不服，經向被告申訴評議委員會提出申訴遭駁
    回。原告猶不服，提起訴願遭駁回，遂提起本件行政訴訟。
三、本件原告主張：
  (一)依被告考試規則頒布情形，原告認為系爭考試所得攜帶之法
    典，並非不能有任何文字記載，故無任何違反考試規則之故
    意及事實：
  1.被告於99年1 月6 日公布之警佐班第29期第2 類第1 階段第
    2 次考試學科考試流程表下方明白註記「攜帶六法全書者，
    不得夾帶或於書上註記與考試有關之資料，違者以作弊論。
    」嗣經被告推廣教育訓練中心（下稱推廣中心）隊職官於晚
    點名之公開場合明確宣布，學員攜入考場之法典若係註記筆
    記重點，為學校所允許等語。
  2.被告係另於99年2月4日公布修正版之警佐班第29期第2類第2
    階段學科考試流程，其要無99年1月6日所公布流程之前述文
    字註記。被告之隊職官復於99年4月15日系爭考試之前1日，
    再以口頭補充宣布，系爭考試原告之班級得攜帶法典應試，
    且未限定何種法典及法典內有無何種內容。衡諸一般合理之
    人之經驗法則及論理法則，當係認為二者之考試規則前後顯
    有不同。況99年2月4日公布之學科考試流程表下特別註記「
    修正版」等字，必係認為前此之規範有所不足或不當，未盡
    完備，乃於事後予以修正，以臻妥切。該修正版流程客觀上
    所彰顯之考試規則，乃針對99年1月6日所公布者，予以修正
    。原告係信賴最新修正之考試規則應試，竟遭指違反考試規
    則。
  3.第2 階段考試前，任課教師即宣示允許學生攜帶法典應試，
    且未對攜帶法典應試乙節另加任何限制，在考試卷上亦無反
    對之相關說明。故監考人員陳春成於監考系爭考試時，並未
    禁止學生攜帶法典進入考場，亦未就系爭考試之考試規則再
    為其他之補充宣示，其於公布上開警佐班第29期第2 類第2
    階段學科考試流程後，並未復以書面或言詞補充該考試流程
    所宣示之考試規則。原告僅能依警佐班第29期第2 類第2 階
    段學科考試流程之外觀文字，推認該考試規則之客觀秩序內
    涵。故原告雖持記載文字之法典進入考場，實無任何違反被
    告考試規則之意圖或故意。
  4.被告考試規則確實可依情況隨時更易，此可由同期別B 班之
    考試情形見之。此與原告班級之系爭考試勾稽以觀，在在可
    證原告係認為被告其後公告之考試規則，係與前次不同。質
    言之，被告業經言詞公布得攜帶法典入場，且對學員所有之
    法典內容並無書籍、版次、印刷內容等限制，原告基於此確
    信，故將自己所有之法典攜入考場，原告要無任何違反校規
    或系爭考試考試規則之動機、目的或故意。
  5.原告班級學員所使用之六法全書因人而異，內容各殊，各學
    員間之六法全書有僅印製單純法條者，有另附大法官解釋、
    判例、實務見解、國家考試或研究所考試考題者，更有甚者
    ，係諸多學員使用之法典尚附有定義、概念、學者見解簡介
    、分析圖表、體系圖等內容者，其內容詳盡程度遠超出授課
    教師上課時之講解內容，但被告並不禁止使用該類六法全書
    。被告陳稱准予攜帶六法全書之目的應僅限於翻查法條，以
    期考試公平云云，必係以考試規則業明文規定所有考生所使
    用之六法全書為統一版本或一定之印刷內容為前提。惟本件
    被告之考試並無此前提存在，故於系爭考試，僅就攜帶六法
    全書乙節，已見其不平等於先；又未整體觀察全部學員所使
    用之六法全書態樣於後，亦非維持考試之公平機制。
  (二)陳春成不能認定原告有何違反校規或考試規則，否則其必當
    下即將原告之考卷及試題抽走，拒絕原告繼續作答，暨於答
    題卷上註記相關之違規事實，並通知授課教師，不予評定成
    績。惟陳春成未為之，嗣後任課教師並無任何意見，是業將
    該考試之答題卷予以評定分數，且達及格標準，授課教師復
    依規定呈報於被告。基此，復可徵陳春成及授課教師亦必係
    肯定原告確無違反考試規則。原告雖無考試作弊之意圖或行
    為，不願在訪談紀錄上簽名，但在被告受訓階段中，各級長
    官之權威至高，原告顧及日後恐遭刁難，始在陳春成先行繕
    打而要求原告簽名之訪談紀錄上簽名，並另製作1 份違反事
    實及原告真意之自白報告書。準此，原告所簽具之訪談紀錄
    既非原告之陳述，更非事實，自白報告亦因出於被告人員之
    威逼，應無證據能力，不得作為不利於原告之證據。
  (三)陳春成於99年4 月16日所簽具之簽呈，係建請依被告獎懲規
    則第14條第11款規定，處以「記大過1 次」，並經簽至被告
    之校長批示核准。顯然本件應以「記大過1 次」即為合比例
    之懲處，逾此之處分，即屬逾越比例原則。豈料，被告訓委
    會於同月19日第1 次會議審議時，決議為「留校察看」之懲
    處。嗣被告訓委會受被告校長不當之權勢干擾，遂又緊急召
    開第2 次會議，適用獎懲規則第16條第12款「校內考試舞弊
    者」之規定，更為議處退訓之處分，其違法性昭然若揭。倘
    原告確有違反校規行為，被告之裁量一日數變，亦有裁量濫
    用之事實，其裁量濫用之原因復有不當聯結禁止之情事。
  (四)本件被告強指原告於參加系爭考試時所持用之法典上有所謂
    「共筆（應是共同筆記之謂）」內容之記載，而指摘原告有
    違反校規行為云云，是被告就抄錄內容與共筆相同之事實，
    自應由被告負舉證之責。茲以原告所持用之筆記與被告所據
    以認定之筆記，相較以觀，二者於形式上即有不同，是顯無
    所謂「共同筆記」可言。
  (五)本件被告訓委會決議之程序為違法：
  1.依中央警察大學訓育委員會組織要點（下稱訓委會組織要點
    ）第3 點規定：「本會置委員11至15人，以副校長、主任秘
    書、教務長、學務長、推廣教育訓練中心主任及學生總隊長
    為當然委員，餘就左列人員聘任之。(一)專任教師3 至7 人。
    (二)學生代表2 人。」原告為被告之受訓學員，要非被告之學
    生，故被告原處分之作成，不應依訓委會決定為之。退步言
    ，倘本件原處分得適用被告之訓委會決定程序，其作成亦有
    組織不合法之問題。蓋訓委會會議出席之黃耀璋係學員，並
    非學生代表，且其未經聘任程序，為臨時通知出席，其於2
    次會議程序中，均屬列席者，而非委員身分，且僅有黃耀璋
    1 人，故與上述之訓委會組成不合。
  2.被告訓委會並無詢問原告事實經過，也未提示相關證據，率
    以不合法取得之訪談紀錄為憑，驟下斷言，訴願機關亦未能
    究明真相，堪見原處分及訴願決定認定事實，係失於真實，
    法規適用復有違法。又洪文玲教授並非訓委會委員，卻有參
    與其中之違法，有學生代表黃耀璋為證。嗣後，洪文玲教授
    於訴願程序中未迴避，參與訴願審議，其訴願決定之程序亦
    有違法。
  3.依內政部54年7 月20號內民字第178628號公布施行之會議規
    範第16條、第18條前段規定，主席應公正超然，並對於討論
    事項，以不參與發言或討論為原則。然被告2 次訓委會之會
    議，主席全程主導會議之認定與判斷，有失公正、超然及客
    觀，其決議程序及內容均屬違法。
  4.本件原告有無作弊之事實，本應由訓委會調查認定之，然當
    時被告校長卻於被告訓委會調查認定前，遽下結論，並做成
    具體行政處分決定之指示，堪見被告訓委會已不具獨立判斷
    之機能。不惟如是，在被告第2 次訓委會會議中，被告校長
    更親自參與其中，是該委員會之召開顯然違背規定，亦與該
    會議之專業合議精神相違。本件被告訓委會第2 次會議在被
    告校長親赴會場及投票前再以紙條指示下，顯示原處分之作
    成違反真實，並欠缺公平、合理之認知與判斷。
  (六)中央警察大學辦事細則（下稱系爭辦事細則）第36條規定：
    「本校得視需要召開教務會議、學生事務會議、總務會議、
    各院、校、系（所）」務會議『等相關會議』，必要時並得
    邀請學者、專家及有關機關派員參加。前項各種會議，涉及
    『學生學業』、生活及訂定獎懲有關規章時，『應』由經選
    舉產生之學生代表出席之。」其係屬例示而非列舉，系爭之
    被告訓委會自包含其內，而有該規定之適用。又被告舉凡有
    關學生學業之會議，係以「應」由選舉產生之學生代表出席
    為「必要條件」，此乃被告所定之保護學生權益之組織規定
    ，若學生代表未出席，其程序為當然違法。本件被告訓委會
    對學員學業決定之作成，其學員代表，自應由選舉產生，並
    依訓委會組織要點第3 點規定聘任，且須依系爭辦事細則第
    36條規定，該經選舉產生並受聘任之學員代表，必應於該訓
    委會議決時出席，始可謂合法。詎被告於作成第2 次訓委會
    時，並無任何合法之學員或學生代表在場，自非合法。
  (七)因原處分致原告參加98年度警佐班第29期第2 類班別之訓練
    機會遭不法中止，而該期別之訓練現已結訓，原告已不克再
    行參加，損害實難計算，倘再任被告率為重行評議，將使原
    告之權益再受戕害，更與課予義務訴訟規定之本旨未洽等情
    。聲明求為判決：原處分、申訴評議決定及訴願決定均撤銷
    。
四、被告則以：
  (一)被告推廣中心所製作之違規訪談紀錄，已經原告簽名確認，
    且被告訓委會召開會議皆有通知原告，並使其充分陳述意見
    。另原告對於使用六法全書進行舞弊行為之事實，均已坦承
    不諱，監考人及所屬單位對該事實之調查及所掌握之被證等
    ，方屬訓委會委員判斷是否該當舞弊行為之依據；至原告自
    白與否，係屬犯後之態度，僅為裁量處分時得審酌之情事。
  (二)訓委會雖於99年4 月19日第1 次會議時建議依獎懲規則第15
    條第5 款違反校訓情節重大予以留校察看，惟考試舞弊情形
    ，已明文規範於獎懲規則第16條第12款，故訓委會第1 次會
    議適用法條顯有違誤，被告係基於行政自我反省，由訓委會
    於99年4 月20日再次召開第2 次會議，修正並決議撤銷第1
    次留校察看之處分，另為退訓處分，顯見被告之適用法規並
    無錯誤。又被告之訓委會係屬內部單位，依法決議之退訓處
    分，經層報校長核定，於送達原告時始生行政處分之效力。
    故本案僅有1 次處分，自無違反不利益變更禁止原則。
  (三)洪文玲教授並非被告校內訓育委員，其於訓委會第2 次開會
    時並未在場，未參與任何討論或決定，且推廣中心在處理本
    案過程中，亦未曾邀請洪文玲教授參與討論，故被告推廣中
    心依據獎懲規則提報學員懲處案件，其程序並無違誤。又黃
    耀璋於本院100 年1 月5 日準備程序時，就洪文玲教授究竟
    有無出席第2 次訓委會一節，亦無從證明。而本案第2 次訓
    委會開會當時，洪文玲教授實係出席交通部99年第4 次訴願
    審議委員會會議，並有洪文玲教授出席簽名之簽到單為證。
  (四)獎懲規則第16條第12款規定校內考試舞弊者，予以退訓。其
    所定之舞弊行為係指行為人違反校內之考試規定而言。就一
    般考試，應試時准予攜帶六法全書，係為免除考生背誦法條
    之累，故准予攜帶六法全書之目的，應僅限於翻查法條，就
    考試之公平性言，乃屬自明之理，今推廣中心於1月份之考
    試流程載明：「攜帶六法全書者，不得夾帶或於書上註記與
    考試有關之資料，違者以作弊論」，故縱然案發之4 月份考
    試流程未再次註記上開規定，參酌前開攜帶六法全書之目的
    及考試之公平性言，仍屬當然之理，無庸贅述。原告之行為
    已該當於「舞弊」之構成要件。
  (五)命題老師事先公布題庫，交由學生準備應考，其出發點係希
    望考生針對重點博聞強記，原告卻將針對題庫預擬之共筆內
    容，記載於六法全書空白頁，顯已失卻翻查條文之目的，使
    准予攜帶之六法全書成為舞弊之工具。又原告之註記重點，
    不僅非標識於法條旁之空白處，係將整份共筆之答案完整或
    部分抄錄於法典之空白頁，與所謂之「註記重點」相去甚遠
    。而考試舞弊之懲處，以考選部訂定之國家考試試場規則為
    例，僅例示應考人各種舞弊行為態樣及其效果，不論其舞弊
    行為是否對考試發生不正確之結果，僅需其行為符合所列舉
    之舞弊態樣，縱其所書寫之文字或記號非考題之範圍，或與
    答案未盡符合，甚或後續是否如原告所稱之順利作答，概與
    舞弊行為之判斷渺不相涉，更與命題老師無關。至於監考人
    未當場扣考，或當場處理原告等舞弊之行為，係該監考人員
    對於是否懲處並無裁量決定權，而與原告是否構成舞弊行為
    之判斷無關。
  (六)訓委會組織要點第3 點規定未將學員代表列為聘任委員之一
    ，係考量訓委會委員任期為一年一聘，推廣中心受訓學員因
    受訓期間長短不一，恐難擔任訓委會委員，執行相關職務工
    作。本案為保障原告相關權益，於召開訓委會前，特別請推
    廣中心推派學員代表黃耀璋全程與會，並為原告權益辯護及
    說明，惟因其非訓委會委員，故無參與表決權利。
  (七)本案訓委會召開之組織及程序係屬合法：
  1.依系爭辦事細則第36條規定之文義解釋，必須係「教務會議
    、學生事務會議、總務會議、各院、系（所）務會議等相關
    會議」，始有適用，惟訓委會並未包含在上開規定之相關會
    議內，自無適用該條規定之理。而同條第2 項規定係指「涉
    及學生學業、生活及訂定獎懲有關規章時」之情況，亦即學
    校前開種類之會議，係指涉及訂定學生學業、生活及訂定獎
    懲有關規章，亦即法規命令或行政規則等一般性、普遍性之
    規範，並無任何個案討論之性質，此即與訓委會之性質不同
    。蓋就本案而言，訓委會之召開，並非訂定一般獎懲規範，
    而係針對學生個案適用校規而為獎懲之決議，並非「涉及學
    生學業、生活及訂定獎懲有關規章」，自無該條項規定之適
    用。
  2.訓委會組織要點第3 點所指「學生（員）代表2 至3 人」中
    之學生（員）代表，係指經由選舉程序產生之學生代表，故
    此類學生代表人數固定，並有聘任派令，具有不可替代性；
    惟辦事細則第36條第2 項規定所指學生代表，僅係由學生推
    派，且人數並不固定（2-3 人均可），且非經選舉產生，故
    亦無不可替代性，顯見系爭辦事細則所指之學生代表，與訓
    委會組織要點所指之學生（員）代表並不相同，自不得將訓
    委會之開會程序逕自適用系爭辦事細則第36條第2 項規定。
  3.系爭辦事細則係依據中央警察大學組織條例第14條規定訂定
    之，而中央警察大學組織條例訂立之法源依據，係內政部組
    織法第8 條之規定，惟被告訓委會係依據教育部專科以上學
    校訓育委員會組織規程設置並訂定組織要點，屬於教育部授
    權大學自治之範疇，此與系爭辦事細則屬於內政部管轄之範
    疇不同，兩者授權依據不同，且訓委會組織要點與系爭辦事
    細則所規範之事項、授權之範圍均不相同，兩者間並無母法
    、子法關係，自不得將訓委會組織要點未規範之事項，逕以
    系爭辦事細則之規定補充。
  4.本案訓委會99年4月19日、4月20日之會議簽到表均有將學生
    代表列為出席委員，陳建法亦有參加99年4 月19日之訓委會
    ，然訓委會組織要點僅規定應聘任學生代表為訓委會委員，
    並無規定學生代表必須出席，訓委會之程序及決議始為合法
    等特別規定。從而，本案訓委會既有聘任陳建法、侯春發等
    2 位學生代表為委員，並有通知其開會，故訓委會之召集程
    序即屬合法。又訓委會就計票程序既無特別規定，即應依照
    一般民主原則，出席委員過半即可進行投票，不因學生代表
    等委員未出席即使組織不合法。本案既經通知學生代表陳建
    法、侯春發，縱其未予出席，然系爭2 次訓委會仍有過半數
    委員出席並投票議決，顯然訓委會召開程序均無違法等語，
    資為抗辯。並聲明求為判決駁回原告之訴。
五、兩造之爭點：被告以原告參加系爭考試有舞弊之行為，爰依
    獎懲規則第16條第12款規定，予以退訓處分，是否合法？被
    告召開之98年度第2 次訓委會會議組織是否合法？其決議之
    程序有無違法之處？系爭訴願決定之訴願委員是否有應迴避
    而未迴避之情事？茲分別論述如下。
六、本院之判斷：
  (一)按被告98年度警佐班第29期第2類招生簡章第19條第2款規定
    ：「二、有關本期訓練規定，依照『中央警察大學推廣教育
    訓練實施要點』及本校其他相關規定辦理。」次按中央警察
    大學推廣教育訓練實施要點第1 點規定：「中央警察大學（
    以下簡稱本大學）為辦理推廣教育訓練事項，特訂定本要點
    。本要點未規定者，適用其他法令之規定。」第12點第1 項
    第7 款規定：「學員受訓期間，有下列情形之一者，應予退
    訓：(七)依本大學學生（員）獎懲規則規定應予退訓者。」第
    16點規定：「學員就其受訓權益所受之處分，如認為有違法
    或不當者，得依本大學學生（員）申訴處理辦法提出申訴。
    」又按中央警察大學學生（員）獎懲規則第16條第12款規定
    ：「有下列情形之一者，予以開除學籍、勒令退學或退訓：
    ……十二、校內考試舞弊者。」
  (二)經查，原告為被告98年度警佐班第29期第2類C班學員，被告
    於98年4 月15日下午2 時至4 時舉辦系爭考試，依規定學員
    應試時准予攜帶六法全書，而該科授課老師曾於事先公布考
    試之範圍，交由學生準備應考。詎原告於參加系爭考試，在
    其所攜帶之六法全書內空白處註記有事先公布考試範圍之解
    答，遭監考人員陳春成當場查獲之事實，有卷附99年2 月4
    日警佐班第29期第2 類第2 階段學科考試流程（見本院卷第
    37頁）、原告所使用之六法全書內註記部分之影本、系爭考
    試之試題、警佐班第29期第2 類第二階第1 次考試範圍(C班
    ) 科目：刑事法學問題及解答( 見被告答辯卷被證11) 、陳
    春成簽呈（見本院卷第38頁）、原告所使用之六法全書( 見
    證物外放) 等件附卷可稽，原告就其所使用之六法全書內註
    記部分之影本，亦不爭執( 見被告答辯卷被證10) ，堪信為
    真實。按被告准學員於應考時攜帶之六法全書應考，係為免
    除考生背誦法條之累，故准予攜帶六法全書之目的應僅限於
    翻查法條，而非在六法全書內有所註記與考試相關之資料，
    參以被告於99年1 月6 日所公布第1 階段考試流程表上已明
    白註記「攜帶六法全書者，不得夾帶或於書上註記與考試有
    關之資料，違者以作弊論。」等語，雖系爭考試99年2 月4
    日所公布考試流程，無相同之註記，但自攜帶六法全書之目
    的及考試之公平性觀之，應作相同之理解。依卷附原告參加
    系爭考試所攜帶之六法全書內頁之記載( 見壹第28、555 、
    568 、572 、584 、589 頁) ，對照之授課老師事先公布考
    試之範圍，可知原告記載之內容分別為事先公布考試範圍序
    號四、十、九、七等題目之解答，則原告有作弊之事實，洵
    堪認定。是被告所屬訓委會於99年4 月20日召開98學年度第
    2 學期第2 次會議決議將原告上開行為，依中央警察大學學
    生（員）獎懲規則第16條第12款「校內考試舞弊者」之規定
    予以退訓，被告乃據以作成原處分將原告予以退訓處分，核
    諸前揭規定，於法並無不合。
七、原告雖主張依被告考試規則頒布情形，原告認為系爭考試所
    得攜帶之法典，並非不能有任何文字記載，其在六法全書內
    之記載，並無任何違反考試規則之故意及事實；同班部分學
    員使用之六法全書有附大法官解釋、判例、實務見解、國家
    考試或研究所考試考題者，更有附定義、概念、學者見解簡
    介、分析圖表、體系圖等內容者，均未被禁止攜帶入場，且
    有為數不少之學員在使用之法典上抄寫文字云云。經查：
  (一)按筆試與提交專題報告皆為教師常用於評量學生（員) 學習
    成果之方法，前者乃限定應考人在場所內就當場發交之試卷
    上題目即刻作答；後者則許受評者私自參考相關資料，研擬
    報告完成後，再予提交。是以為求筆試之公平性與正確性，
    應考人除得攜帶許可之物品入場外，要不許夾帶其他物件或
    文字、信號，否則，即該當於考試舞弊之情形。觀之原告在
    攜帶入場之六法全書內頁上抄寫之文字，除已擦拭者外（見
    被告答辯卷被證10），其猶可清楚辨識字體者，乃書寫：「
    綜此客觀情境」「對依暴力犯罪之受害者而言，身心咸創傷
    莫此為甚」「乙用力咬傷」「衡情」「甲、阻」「丙之行為
    已然中止」「客、無不法侵」「主、出於防衛」「砍傷」「
    報復行為」「正當防衛要件不成立」「客觀上公憤」「當時
    當地立即決意」「結論」等字樣（見被告答辯卷被證10）；
    而對照系爭考試授課教師事先公布之考試範圍序號四之題目
    「甲男、乙女係為情侶，某日深夜兩人至陽明山約會時，遭
    歹徒丙男持刀恐嚇，丙並將甲、乙兩人以繩綑綁，搜刮兩人
    身上財物，正欲離開之際，丙見乙頗具姿色，遂心起淫念，
    強迫乙對其口交。乙趁對丙進行口交時，用力咬傷丙的生殖
    器，至下體血流如注，疼痛不已，臥倒在地。此時，甲、乙
    趕緊互相解開身上的繩索。甲離去前，越想越氣憤，遂拿起
    丙掉落於地上的刀子，將丙砍成重傷，丙最後送醫急救不治
    死亡。問甲、乙各應如何論罪？」（見同上卷被證11) ，足
    見原告預擬之答案與題設之關係人稱謂及事實情節完全吻合
    ，堪認原告係預先將考試範圍內之題庫答案書寫於六法全書
    上，夾帶進入試場內，俾一旦命題可以謄抄，其行為明顯符
    合考試作弊之情形，要無疑義。是以原告主張其六法全書上
    註記之文字係上課之重點，持以進入考場，並無違反被告考
    試規則之意圖或故意云云，核與事證情況不符，委無足取。
  (二)又其他學員攜帶入場之法典其內容為何？是否該當於考試舞
    弊之情形，因未經當場查扣，無從徒憑原告或其他學員事後
    之指述，遽認屬實。況且其他學員之行為是否符合考試舞弊
    之情形，涉及該個案事證認定之問題，要難資為指摘原處分
    違法之論據。至於原告指稱其於99年4 月16日係被迫始簽署
    報告書（見本院卷第269 頁），而被告於99年4 月16日製作
    之原告訪談紀錄並無原告簽名，均不具證據能力，且系爭考
    試監考人陳春成於監考時所為之處置不當，涉犯強制罪嫌，
    涉犯行使偽造公文書及誣告罪嫌等不法行為乙節，遑論其指
    述之真偽，均不足以影響原告行為該當於校內考試舞弊情形
    之認定。
八、原告又主張其係學員身分，被告不得召開訓委會會議對之懲
    處，且被告所屬訓委會第1 次會議決議因受當時被告校長侯
    友宜不法干涉，始再召開第2 次會議決議予以變更，已有違
    法，又依被告訓委會組織要點第3 點及系爭辦事細則第36條
    規定，被告之訓育委員應聘任學生代表為委員，且學生代表
    應經由選舉產生，但上開第2 次會議並無合法選舉產生之學
    生代表在場參與議決，其組織及召集程序均不合法，決議自
    屬違法；洪文玲教授參與被告訓委會會議，復擔任內政部訴
    願審議委員會委員參與本件原處分訴願案件之審議及決定，
    該訴願決定自屬違法云云。經查：
  (一)按被告98年度警佐班第29期第2類招生簡章第19條第2款之規
    定，被告係依據中央警察大學推廣教育訓練實施要點及學校
    其他相關規定，辦理警佐班學員之訓練，則凡參加訓練之學
    員在受訓期間之行為，自應受上開規定規範。而依上開中央
    警察大學推廣教育訓練實施要點第1 點及第12點第1 項第7
    款之規定，學員於受訓期間發生獎懲規則所規定應予退訓之
    事由，被告自得依照相關法令規定予以懲處。再者，被告訓
    委會組織要點第2 點第5 款規定：「本會之職掌如下：(五)審
    議學員生重大獎懲事項。」第3 點規定：「本會置委員11至
    15人，以副校長、主任秘書、教務長、學務長、推廣教育訓
    練中心主任及學生總隊長為當然委員，餘就左列人員聘任之
    。(一)專任教師3 至7 人。(二)學生代表2 人」（見被告答辯卷
    被證8 ）；而系爭辦事細則第36條則規定：「本校得視需要
    召開教務會議、學生事務會議、總務會議、各院、系（所）
    務會議等相關會議，必要時並得邀請學者、專家及有關機關
    派員參加。前項各種會議，涉及學生學業、生活及訂定獎懲
    有關規章時，應由經選舉產生之學生代表出席之。」可見被
    告為審議學員生重大獎懲事項而召集訓委會委員開會，其目
    的在於審議具體之獎懲案件，而系爭辦事細則第36條第2 項
    所稱涉及「訂定獎懲有關規章」之教務會議、學生事務會議
    、總務會議、各院、系（所）務會議等相關會議，則在訂定
    抽象獎懲規章，二者性質迥異，出席各該會議之學生代表資
    格本非相同，前者僅具訓委會委員身分為已足，並不似後者
    須經選舉產生為必要。
  (二)本件本件被告就上開原告校內考試舞弊事件，雖前曾於99年
    4 月19日召開訓委會98學年度第2 學期第1 次會議決議：依
    獎懲規則第15條第5 款「違反校訓情節重大」之規定，予以
    留校察看之處分在案。惟上開第5 款係屬一般規定，必須違
    反校訓之具體事跡不符合其他條款規定之情形，始有適用之
    餘地。是考試舞弊之行為，固亦屬違反校訓情節重大之事由
    ，然因同獎懲規則第16條第12款已特別規定學（員）生有「
    校內考試舞弊」之情形者，予以開除學籍、勒令退學或退訓
    ，自應優先適用。況且原告乃屬被告所設推廣中心之受訓學
    員，而依前引中央警察大學推廣教育訓練實施要點第12點第
    1 項之規定，凡受訓學員有該項各款所列情形之一者，即應
    予退訓，並無「留校察看」之處分。足見被告訓委會99年4
    月19日98學年度第2 學期第1 次會議所為之決議，認事用法
    顯有違誤，則被告於作成處分之前，本於自我省察，而接續
    於次日召開訓委會98學年度第2 學期第2 次會議，撤銷原會
    議決議，改適用上開獎懲規則第16條第12款規定，決議予以
    退訓，自屬適法有據。
  (三)至於原告指稱被告訓委會98學年度第2學期第2次會議並無學
    生代表出席，故該次會議決議不合法乙節，查被告98學年度
    聘任之訓委會委員（任期自98年6 月1 日至99年5 月31日屆
    滿），具學生代表者為陳建法與侯春發2 人，有卷附被告98
    年5 月21日校學字第0980003311號人事令可稽（見訴願卷第
    133 至134 頁），而其等2 人確未出席被告98學年度第2 學
    期第2 次訓委會會議，亦有該次會議簽到表在卷可憑( 見訴
    願卷第115 頁) 。然陳建法與侯春發2 人於開會前，均有接
    獲學務處之電話通知，因正忙於準備考試，而未出席等情，
    已據證人侯春發、陳建法於100 年6 月22日準備程序期日到
    庭結證屬實在卷（見本院卷第365 至366 頁及第369 至370
    頁），衡諸當時陳建法與侯春發均係在學學生，依規定應住
    校，一切作息皆在被告校區內，渠等於開會前已獲電話通知
    ，當可依通知時間到場，自應認已受合法之通知，難謂上開
    會議之召集程序有違法之處。再者，被告訓委會審議重大獎
    懲案件時，學生代表之訓委會委員固有出席發言及表決之權
    限，然因組成訓委會之各委員均具同值之權限，故不能因前
    引被告訓委會組織要點第3 點規定訓委會委員應置學生代表
    2 人，即解為訓委會會議須有學生代表出席，始得作成決議
    ，否則，無異視同學生代表享有否決權，明顯與法理相違。
    揆諸本件被告98學年度之訓委會委員人數計有15人，出席上
    開第2 次訓育委員會會議者（含主任委員）共12人，表決結
    果，1 票反對，10票贊成認定原告考試舞弊應依獎懲規則第
    16條第12款予以退訓者等情，有前揭被告98年5 月21日校學
    字第0980003311號人事令、被告訓育委員會99年4 月20日98
    學年度第2 學期第2 次會議紀錄及簽到表可按，核與內政部
    頒行之會議規範關於會議召開及表決程序之規定，並無不合
    ，殊難謂有何違法之處。
  (四)另原告復指摘內政部訴願委員洪文玲曾參與被告訓委會第2
    次會議，未自行迴避，復參與本件訴願案件之審議及決定，
    自屬違法云云。惟稽之前揭被告98年5 月21日校學字第0980
    003311號人事令及被告訓委會99年4 月20日98學年度第2 學
    期第2 次會議紀錄及簽到表，足認洪文玲顯非被告訓育委員
    會委員，亦無於被告訓委會第2 次會議簽到列席之事實。再
    者，列席該次會議之證人黃耀璋於100 年1 月5 日到庭證述
    ：渠認識洪文玲教授，不敢確定洪文玲教授有無於被告訓委
    會第2 次會議時在場，開會前在會議室有看到洪文玲教授與
    章光明主任對談，會議開始後，沒有注意洪文玲教授是否坐
    在委員席次上，也沒有注意有哪些委員出席等情在卷（見本
    院卷第111 至112 頁) ，亦無從憑認洪文玲確有參與被告訓
    委會第2次 會議之事實。況且被告訓委會98學年度第2 學期
    第2 次會議召開之地點係在桃園縣龜山鄉被告校區內，時間
    為99年4 月20日下午14時10分，當日議程則排定2 件懲處案
    ，會中經委員多次發言討論，迄下午17時15分始散會，除有
    上開會議紀錄及簽到表可憑外，復有原告懲處案之當日會議
    討論錄音實況譯文可參（見本院卷第150 頁背面）；而洪文
    玲則已於同日下午14時30分至臺北市○○區○○路○ 段50號
    交通部第1514會議室參加交通部99年第4 次訴願審議委員會
    會議，亦有卷附交通部開會通知單及該次會議簽到簿可憑（
    見本院卷第253 頁及第254 頁）。衡情洪文玲既兼任內政部
    訴願審議委員會委員，而不具被告訓委會委員之資格，復已
    排定當日下午14時30分參加交通部訴願審議委員會在臺北市
    仁愛路召開之會議，並已實際簽到與會，當無在開會前20
    分鐘，猶置身於桃園縣龜山鄉被告校區內，列席被告訓委會
    會議之可能。是原告上開指摘，要屬不符常理之臆斷，殊無
    可採。
九、綜上所述，原告所訴均委無足採，被告以原告為98年度警佐
    班第29期第2類C班學員，參加系爭考試，在所攜帶之六法全
    書內頁空白處註記有授課老師事先公布考試範圍之解答，遭
    監考人員當場查獲，經被告99年4月20日召開第2次訓委會會
    議審議，認原告違反獎懲規則第16條第12款「校內考試舞弊
    者」之規定，決議退訓，被告並據以作成退訓之原處分，於
    法並無違誤，訴願決定予以維持，亦無不合。原告仍執前詞
    ，訴請撤銷，為無理由，應予駁回。至原告所為追加之訴部
    分，本院另為裁判，附此敘明。
十、至原告聲請訊問證人吳一誠，因本件為判決基礎之事證已臻
    明確，本院認核無此必要，又兩造其餘陳述及舉證，均核與
    判決結果不生影響，爰不逐一論述，併予敘明。
十一、據上論結，本件原告之訴為無理由，依行政訴訟法第98條
      第1項前段，判決如主文。
中　　華　　民　　國　　100 　年　　8 　　月　　31　　日
        　　　　　臺北高等行政法院第二庭
                              審判長法  官　徐瑞晃
                                    法  官　蔡紹良
                                    法  官　陳姿岑
上為正本係照原本作成。
如不服本判決，應於送達後20日內，向本院提出上訴狀並表明上
訴理由，如於本判決宣示後送達前提起上訴者，應於判決送達後
20日內補提上訴理由書（須按他造人數附繕本）。
中　　華　　民　　國　　100　 年　　8　　 月　　31　　日
          　　　　　　      　　　  書記官  李依穎